【裁判字號】    94,選訴,18
【裁判日期】    951102
【裁判案由】    賄選
【裁判全文】
臺灣屏東地方法院刑事判決              94年度選訴字第18號
公  訴  人  臺灣屏東地方法院檢察署檢察官
被      告  甲○○
                    （現因另案於臺灣高雄監獄執行中）
上列被告因賄選案件，經檢察官提起公訴（94年度選偵字第30號
、94年度選偵字第31號），及移送併辦（94年度選偵字第37號）
，本院判決如下：
    主  文
甲○○有投票權之人，收受賄賂，而許以其投票權為一定之行使
，處有期徒刑貳月，如易科罰金，以銀元佰元折算壹日。褫奪
公權壹年。所收受之賄賂新臺幣壹仟元，沒收之。
    事  實
一、甲○○為屏東縣第16屆原住民縣議員選舉三地門鄉之有投票
    權之人，竟於民國94年9 月25日下午17時許，在屏東縣屏東
    市○○路中山公園側門處，收受丙○○、丁○○（涉犯投票
    行賄罪之部分，業經本院同案號判處有期徒刑6 月，褫奪公
    權2 年）所交付之新臺幣（下同）1000元，並應允在投票日
    當天，能將縣議員選票投給候選人乙○○即丙○○之姐，而
    許以為投票權一定之行使，經甲○○應允收下。嗣因法務部
    調查局屏東縣調查站為偵辦另名屏東縣三地門鄉原住民縣議
    員候選人戊○○涉嫌賄選犯行，而對戊○○實施通信監察過
    程中，得知戊○○在與人交談中曾談及乙○○有向選民行賄
    之事而循線查獲上情，並經甲○○同意搜索而扣得上揭之賄
    款700 元（佰元鈔票7 張，業已花用300 元）。
二、案經臺灣屏東地方法院檢察署檢察官自動檢舉偵查起訴及移
    送併辦。
    理  由
壹、程序部分
一、按被告以外之人於審判外之言詞或書面陳述，除法律有規定
    者外，不得作為證據；又被告以外之人於審判外之陳述，雖
    不符前4 條之規定，而經當事人於審判程序同意作為證據，
    法院審酌該言詞陳述或書面陳述作成時之情況，認為適當者
    ，亦得為證據。當事人、代理人或辯護人於法院調查證據時
    ，知有第159 條第1 項不得為證據之情形，而未於言詞辯論
    終結前聲明異議者，視為有前項之同意，刑事訴訟法第159
    條第1 項、第159 條之5 分別定有明文。本件證人庚○○、
    同案被告丙○○、丁○○、己○○○於警詢、偵訊中之證言
    為前開刑事訴訟法第159 條第1 項之傳聞證據，惟被告於本
    院言詞辯論終結前並未就其證據能力聲明異議，依前開刑事
    訴訟法第159 條之5 第2 項之規定，上開陳述亦有證據能力
    。
貳、實體部分
一、訊據被告甲○○於警詢、偵訊及本院審理中對於上開時、地
    向丙○○與丁○○收受1000元紙鈔1 張，並受其等所託投票
    予乙○○，嗣後因加油及買飲料花用300 元故僅剩700 元一
    節均坦承不諱（見里警分刑字第09407660號第25頁以下94年
    11 月14 日警詢筆錄、94年選他字第102 號第146 頁以下94
    年11 月14 日偵訊筆錄、本院卷第262 頁背面95年10月19日
    審理筆錄），核與證人庚○○之證述情節相符，並有100 元
    紙鈔7 張扣案可稽，足認被告任意性自白與事實相符，事證
    明確，犯行堪以認定，應予依法論科。
二、論罪科刑：
（一）新舊法比較：
    1.查刑法第2 條第1 項業於94年2 月2 日以華總一義字第09
      400014901 號令修正公布，並自95年7 月1 日起施行；修
      正後刑法第2 條第1 項規定，已將新舊法律適用之「從新
      從輕」原則，改採「從舊從輕」原則。惟按刑法第2 條第
      1 項所稱之法律，係指刑罰所依存的整體法律狀態，故所
      謂「法律有變更」者，除形式上有變更之外，應進一步指
      足以影響行為的可罰性與法律效果的法令因修正或廢止而
      有所變更之實質上變更者而言。所以刑法法律變更概念，
      應界定此，而為新舊法之比較，合先敘明。是本件關於刑
      法新舊法修正比較如下：
    2.被告甲○○行為後，刑法第33條第5 款修正規定「罰金：
      新臺幣一千元以上，以百元計算之。」，與修正前刑法第
      33 條 第5 款規定「罰金：一元以上。」不同，比較新舊
      法結果，刑法第143 條第1 項得併科罰金刑之下限部份，
      自以修正前刑法較有利於行為人。
    3.被告行為時之刑法第41條第1 項前段規定：「犯最重本刑
      為五年以下有期徒刑以下之刑之罪，而受六個月以下有期
      徒刑或拘役之宣告，因身體、教育、職業、家庭之關係或
      其他正當事由，執行顯有困難者，得以一元以上三元以下
      折算一日，易科罰金。」又被告行為時之易科罰金折算標
      準，依修正前罰金罰鍰提高標準條例第2 條前段（現已刪
      除）規定，就其原定數額提高為100 倍折算1 日，則本件
      被告行為時之易科罰金折算標準，應以銀元300 元折算1
      日，經折算為新臺幣後，應以新臺幣900 元折算為1日 。
      惟95年7 月1 日修正公布施行之刑法第41條第1 項前段則
      規定：「犯最重本刑為五年以下有期徒刑以下之刑之罪，
      而受六個月以下有期徒刑或拘役之宣告者，得以新臺幣一
      千元、二千元或三千元折算一日，易科罰金。」比較修正
      前後之易科罰金折算標準，以95年7 月1 日修正公布施行
      前之規定，較有利於被告。
    4.被告行為後，刑法第37條第2 項業經修正公布施行，修正
      後刑法第37條第2 項規定：「宣告一年以上有期徒刑，依
      犯罪之性質認為有褫奪公權之必要者，宣告一年以上十年
      以下褫奪公權。」，與修正前同項規定：「宣告六月以上
      有期徒刑，依犯罪之性質認為有褫奪公權之必要者，宣告
      褫奪公權一年以上十年以下。」不同，法律已有變更。惟
      按犯公職人員選舉罷免法第五章之罪或刑法分則第六章之
      妨害投票罪，宣告有期徒刑以上之刑者，並宣告褫奪公權
      ，公職人員選舉罷免法第98條第3 項定有明文。而此項褫
      奪公權之宣告，寓有強制性，為刑法第37條第2 項之特別
      規定，不受宣告六月以上有期徒刑之限制，法院自應優先
      適用（最高法院81年度台非字第246 號判決意旨參照）。
      故刑法第37條第2 項修正後之規定，並無較有利於被告之
      情形，依修正後刑法第2 條第1 項從舊從輕原則，應適用
      修正前刑法第37條第2 項之規定。
    5.參酌最高法院95年5 月23日刑事庭第8 次會議決議，比較
      新舊法時應就罪刑有關之共犯、未遂犯、想像競合犯、牽
      連犯、連續犯、結合犯，以及累犯加重、自首減輕暨其他
      法定加減原因（如身分加減）與加減比例等一切情形，本
      於統一性及整體性原則，綜其全部罪刑之結果而為比較。
      本件綜合比較結果，因被告甲○○應依修正前刑法定其易
      科罰金之折算標準，其餘同上所述亦均依修正前刑法對被
      告較為有利，是應一體適用修正前刑法即行為時法。末按
      沒收為從刑，與主刑有從屬關係，倘主刑與從刑均已修正
      ，經依刑法第2 條就主刑比較結果，應適用最有利之修正
      前舊法時，依從刑附屬於主刑之原則，自不得就新舊法予
      以割裂適用，應一律適用修正前之舊法（最高法院90年度
      第4526號判決要旨參照）。
（二）核被告甲○○所為，係犯刑法第143 條第1 項之投票受賄
      罪。審酌被告甲○○為圖小利而犯罪，其受賄物品價值非
      鉅，然其行為實足以助長賄選風氣，違反選舉公平性，使
      選舉制度成為財力雄厚者推舉代言人進入立法殿堂之管道
      ，而非以候選人之才能、品德及政見決定勝負，一般社會
      大眾將因此不良選風而同蒙其害，然被告犯後坦承犯行，
      犯後態度良好等一切情狀，量處被告有期徒刑2 月，並依
      修正前刑法諭知如易科罰金之折算標準。被告甲○○所犯
      之投票受賄罪，既經宣告有期徒刑以上之刑，則應依公職
      人員選舉罷免法第98條第3 項之規定，併予宣告褫奪公權
      1 年。再按公職人員選舉罷免法第90條之1 第3 項固規定
      預備或用以行求期約或交付之賄賂，不問屬於犯人與否，
      沒收之。但如其賄賂已交付與有投票權之人收受，因收受
      者係犯刑法第143 條第1 項之投票受賄罪，其所收受之賄
      賂應依同法條第2 項之規定沒收之，如全部或一部不能沒
      收時，追徵其價額。故犯投票行賄罪者，其已交付之賄賂
      ，自應依刑法第143 條第2 項規定，於其對向共犯所犯投
      票受賄罪沒收或追徵其價額之從刑宣告，不得再依上開公
      職人員選舉罷免法規定沒收，最高法院93年台上字第5728
      號判決可資參照。又按刑法上就沒收之物規定「如全部或
      一部不能沒收時，追徵其價格」，乃指該原物不能沒收時
      ，使義務人繳納與應沒收原物相當價額之謂，而現金係可
      替代之物，並無不能沒收之慮；故如宣告沒收者既係新台
      幣，即無全部或一部不能沒收之情形。最高法院92年台上
      字第535 號著有判決可供參照。是被告甲○○所收受之10
      00元賄賂現金，應依刑法第143 條第2 項規定直接宣告沒
      收，而不應諭知追徵其價額之宣告。
據上論斷，應依刑事訴訟法第299 條第1 項前段，公職人員選舉
罷免法第98條第3 項，刑法第2 條第1 項前段、第11條前段、第
143 條第1 項、第2 項、第37條第2 項（修正前）、第41條第1
項前段（修正前），罰金罰鍰提高標準條例第1 條前段、第2 條
（修正前），判決如主文。
本案經檢察官潘國威到庭執行職務。
中    華    民    國    95    年    11    月    2    日
                  刑事第一庭    審判長法  官潘正屏
                                      法  官黃聖涵
                                      法  官羅培毓
以上正本證明與原本無異。
如不服本判決應於收受本判決送達後十日內向本院提出上訴書狀，
其未敘述上訴理由者，並得於提起上訴後十日內向本院補提理由
書狀（均須按他造當事人之人數附繕本）「切勿逕送上級法院」
中    華    民    國    95    年    11    月    2     日
                                      書記官張儷薾
附錄本案論罪科刑法條：
中華民國刑法第143條
（投票受賄罪）
有投票權之人，要求、期約或收受賄賂或其他不正當利益，而許
以不行使其投票權或為一定之行使者，處3 年以下有期徒刑，得
併科5千 元以下罰金。
犯前項之罪者，所收受之賄賂沒收之。如全部或一部不能沒收時
，追徵其價額。


司法院資訊處製作；財團法人民間司法改革基金會備份。
